ACORDAO-COMPLETO-2328017

ACÓRDÃO 2460/2019 ATA 10/2019 - SEGUNDA CÂMARA

VISTOS, relatados e discutidos estes autos que cuidam de aposentadoria concedida no âmbito do Ministério da Agricultura, Pecuária e Abastecimento;
ACORDAM os Ministros do Tribunal de Contas da União, reunidos em Sessão da Segunda Câmara, diante das razões expostas pelo Relator e com fundamento no art. 71, inciso III, da Constituição Federal, combinado com os arts. 1º, inciso V, 39, inciso II, da Lei 8.443, de 16/7/1992, e com os arts. 259, inciso II, e 260, §§ 1º e 5º, do Regimento Interno-TCU, em:
9.1. considerar ilegal o ato de aposentadoria do Sr. José Luiz Meireles, registrado no Sistema de Apreciação e Registro de Atos e Admissão e Concessões (Sisac) sob o nº 10104003-04-1999-000092-9, negando-se-lhe registro por conseguinte, eis que contempla atualmente ilicitude consubstanciada no pagamento de parcela complementar de subsídio relacionada aos percentuais de 28,86% e 3,17%;
9.2. dispensar o ressarcimento das quantias indevidamente recebidas de boa-fé pelo interessado, consoante disposto no Enunciado 106 da Súmula de Jurisprudência do TCU;
9.3. determinar ao Ministério da Agricultura, Pecuária e Abastecimento que:
9.3.1. no prazo 15 (quinze) dias contado a partir da ciência desta deliberação, faça cessar, no tocante à parcela complementar de subsídio ora impugnada, os pagamentos decorrentes do ato aqui apreciado pela ilegalidade, sujeitando-se a autoridade administrativa omissa à responsabilidade solidária, nos termos do art. 262, caput, do Regimento Interno do TCU;
9.3.2. comunique ao interessado o teor desta decisão, alertando-o de que o efeito suspensivo proveniente da interposição de eventuais recursos não o eximirá da obrigação de devolver os valores percebidos indevidamente após a notificação do presente acórdão, caso os recursos não sejam providos;
9.3.3. no prazo de 30 (trinta) dias, contados da ciência desta deliberação, envie a este Tribunal documentos comprobatórios de que o interessado tomou ciência deste decisum.

Aposentadoria concedida a José Luiz Meireles no âmbito do Ministério da Agricultura, Pecuária e Abastecimento e submetida, para fins de registro, à apreciação deste Tribunal de Contas da União, de acordo com o art. 71, inciso III, da Constituição Federal.

Segunda Câmara

Ministério da Agricultura, Pecuária e Abastecimento.

3. Interessado: José Luiz Meireles (CPF XXX.446.263-XX).

13.1. Ministros presentes: Augusto Nardes (na Presidência), Aroldo Cedraz (Relator) e Raimundo Carreiro.
13.2. Ministro-Substituto convocado: Augusto Sherman Cavalcanti.
13.3. Ministro-Substituto presente: André Luís de Carvalho.

AROLDO CEDRAZ

Inicio este Relatório transcrevendo, com alguns ajustes de forma e fundamentado no inciso I do § 3º do art. 1º da Lei 8.443, de 16/7/1992, parte da instrução elaborada no âmbito da Secretaria de Fiscalização de Pessoal (Sefip) e autuada como peça 16:
“INTRODUÇÃO
1. Trata-se de ato de concessão de aposentadoria de José Luiz Meireles, ex-servidor do Ministério da Agricultura, Pecuária e Abastecimento (vinculador) . 
2. O ato foi submetido, para fim de registro, à apreciação do Tribunal de Contas da União (TCU) , de acordo com o art. 71, inciso III, da Constituição Federal. O cadastramento e a disponibilização ao TCU ocorreram por intermédio do Sistema de Apreciação e Registro de Atos de Admissão e Concessões (Sisac) , na forma dos arts. 2º, caput e inciso II, e 4º, caput, da Instrução Normativa - TCU 55/2007.
HISTÓRICO
3. O servidor José Fernandes de Moraes aposentou-se em 28/2/1996, com proventos proporcionais a 30/35 avos (peça 12) . No ato de aposentadoria constou a averbação de tempo de aluno-aprendiz no total de 4 anos e 1 dia. 
4. Esta Secretaria diligenciou o órgão gestor, mediante oficio SEFIP-D/1257, de 18/11/2010, solicitando cópia do mapa de tempo de serviço do ex-servidor José Luiz Meireles e da certidão utilizada para averbação de tempo como aluno-aprendiz (peça 1) . O Ministério da Agricultura, Pecuária e Abastecimento encaminhou a documentação anexada à peça 2. 
5. Esta Secretaria realizou a oitiva do interessado, por intermédio do órgão gestor, mediante ofícios 3.237 e 3.238/2014-TCU/SEFIP, de 28/4/2014, para que se manifestasse sobre o recebimento de parcela complementar de subsídio em desconformidade com o art. 39, § 4º, da Constituição Federal de 1988, bem como a jurisprudência do TCU, Acórdão 928/2013-TCU-Plenário e 2.880/2013-TCU-Plenário (peças 7 e 8) .
6. O órgão gestor recebeu o ofício em 7/5/2014 (peça 9) . O Sr. José Luiz Meireles tomou ciência da oitiva em 9/5/2014 (peça 10) .
Resposta à oitiva
7. O ofício de oitiva estabeleceu o prazo de 15 dias, a contar do recebimento da notificação, para que o interessado, se assim desejasse, pudesse manifestar-se quanto à irregularidade listada. Até a presente data, o Sr. José Luiz Meireles, embora ciente da oitiva, não se manifestou nos autos (peças 8 e 10) .
8. No ofício de oitiva alertou-se que a questão estava sendo objeto de exame neste Tribunal, o que poderia resultar no julgamento da referida aposentadoria pela ilegalidade. Ressaltou-se também que a não apresentação da referida manifestação, no prazo fixado, não impedirá a apreciação da matéria pelo Tribunal e ensejará o prosseguimento normal do processo em destaque.
9. Portanto, considerando-se o tempo decorrido desde o recebimento da comunicação por parte do interessado, é de se presumir que ele decidiu não se manifestar nos autos. Dessa maneira, entende-se cabível a análise e apreciação da matéria constante nos presentes autos, considerando-se atendidos os princípios do contraditório e da ampla defesa.
EXAME TÉCNICO
Tempo de aluno-aprendiz
10. O Ministério da Agricultura, Abastecimento e Pecuária encaminhou cópia da certidão de tempo de serviço referente ao tempo de aluno-aprendiz, emitida em 1/6/1989 pela Faculdade de Ciência Agrárias do Pará (peça 2, p. 4-5) . 
11. O tempo de aluno-aprendiz refere-se ao período de 1/1/1966 a 31/12/1969, totalizando 1.461 dias, ou seja, 4 anos e 1 dia.
12. A jurisprudência pacífica do TCU a respeito do tema foi consolidada no Enunciado 96 da Súmula da Jurisprudência da TCU, cuja redação original remonta a 1976. A redação atual, aprovada em 1994, é transcrita a seguir:
Conta-se para todos os efeitos, como tempo de serviço público, o período de trabalho prestado, na qualidade de aluno-aprendiz, em Escola Pública Profissional, desde que comprovada a retribuição pecuniária à conta do Orçamento, admitindo-se, como tal, o recebimento de alimentação, fardamento, material escolar e parcela de renda auferida com a execução de encomendas para terceiros.
13. Por meio do Acórdão 2024/2005-TCU-Plenário, foram detalhados os seguintes parâmetros para verificação do atendimento àquele enunciado: 
 (...) 
9.3. determinar à Secretaria Federal de Controle Interno que oriente as diversas escolas federais de ensino profissionalizante no sentido de que:
9.3.1. a emissão de certidão de tempo de serviço de aluno-aprendiz deve estar baseada em documentos que comprovem o labor do então estudante na execução de encomendas recebidas pela escola e deve expressamente mencionar o período trabalhado, bem assim a remuneração percebida;
9.3.2. a simples percepção de auxílio financeiro ou em bens não é condição suficiente para caracterizar a condição de aluno-aprendiz, uma vez que pode resultar da concessão de bolsas de estudo ou de subsídios diversos concedidos aos alunos;
9.3.3. as certidões emitidas devem considerar apenas os períodos nos quais os alunos efetivamente laboraram, ou seja, indevido o cômputo do período de férias escolares;
9.3.4. não se admite a existência de aluno-aprendiz para as séries iniciais anteriormente à edição da Lei n.º 3.552, de 16 de janeiro de 1959, a teor do art. 4º do Decreto-lei n.º 8.590, de 8 de janeiro de 1946.
14. Os parâmetros detalhados no Acórdão 2024/2005-TCU-Plenário foram confirmados por julgados posteriores do TCU, a exemplo dos Acórdãos 8.679/2011, 3.608/2013 e 1.952/2014 da Primeira Câmara e 5.790/2011 da Segunda Câmara.
15. Na certidão de aluno-aprendiz, consta que, de acordo com a declaração fornecida pela SUDAM em 25/4/1989, foi concedida ao interessado uma bolsa de estudos remunerada como aluno-aprendiz na Escola de Agronomia da Amazônia, hoje Faculdade de Ciências Agrárias do Pará, no período de janeiro a dezembro dos anos de 1966, 1967, 1968 e 1969. A citada remuneração foi por conta da dotação global-verba 3 (peça 2, p. 5) .
16. Observa-se que a certidão de aluno-aprendiz não atende aos requisitos estabelecidos no Enunciado 96 da Súmula de Jurisprudência do TCU, pois não restou comprovado que o interessado auferiu parcela de renda com a execução de encomendas para terceiros.
17. Na certidão de aluno-aprendiz não restou caracterizado que o ex-servidor laborou na execução de encomendas recebidas pela escola. O item 9.3.2 do Acórdão 2024/2005-TCU-Plenário ressalta que a simples percepção de auxílio financeiro ou em bens não é condição suficiente para caracterizar a condição de aluno-aprendiz, uma vez que pode resultar da concessão de bolsas de estudo ou de subsídios diversos concedidos aos alunos. No caso em exame, a certidão registra justamente que o interessado recebia bolsa de estudos remunerada.
18. Desta forma, o tempo de aluno-aprendiz de 4 anos e 1 dia não pode ser computado na aposentadoria. Considerando o mapa de tempo de serviço (peça 2, p. 6-7) , sem o tempo de aluno-aprendiz, o interessado possuía somente 26 anos, 1 mês e 4 dias de tempo total para a aposentadoria.
19. Esta Corte de Contas, mediante Súmula TCU 74, estabeleceu o seguinte entendimento:
SÚMULA TCU 74: Para efeito apenas de aposentadoria proporcional nos limites mínimos - 30/35 (homem) e 25/30 (mulher) - e não para o de acréscimo por tempo de serviço ou qualquer outra vantagem, admite-se a contagem do período de inatividade, daqueles que tenham adquirido o direito a esse benefício antes da promulgação da Emenda Constitucional 20/98, com o objetivo de suprir lacuna deixada pela exclusão de tempo de serviço não computável em face da lei e o de evitar a reversão à atividade de antigos servidores, cujas concessões foram tardiamente submetidas a exame e julgamento do Tribunal de Contas da União. (grifo nosso) 
20. Considerando que o servidor se aposentou antes da publicação da Emenda Constitucional 20/1998, poderia ser aplicada a Súmula TCU 74, visando atribuir a proporcionalidade mínima de 30/35 avos aos proventos. No entanto, considerando o período de inatividade do servidor até a data da publicação da Emenda Constitucional 20/1998 (29/2/1996 a 15/12/1998) temos 2 anos, 9 meses e 20 dias, que somados ao tempo de aposentadoria sem o tempo de aluno-aprendiz (26 anos, 1 mês e 4 dias) totalizam 28 anos, 10 meses e 24 dias. Desta forma, mesmo aplicando a súmula 74, o servidor não consegue ter a proporcionalidade mínima de 30/35 avos para a aposentadoria. 
21. Assim, o ato de concessão inicial da aposentadoria está irregular, pois, sem o tempo de aluno-aprendiz, o ex-servidor não atende aos requisitos necessários para a aposentadoria com proventos proporcionais a 30/35 avos, com base no artigo 40, inciso III, alínea ‘c’, da Constituição Federal/1988 (redação original) .
22. No entanto, atualmente, o servidor está com 77 anos de idade, não podendo retornar à atividade. Em situações nas quais o servidor não pode retornar à atividade, existe longo tempo decorrido da concessão da aposentadoria (28/2/1996) , no caso já se passaram mais de 20 anos da vigência da aposentadoria, bem como longo período decorrido desde a disponibilização do ato ao TCU, no caso em tela, o ato concessório deu entrada no TCU em 13/9/1999, há mais de 18 anos, esta Corte de Contas tem admitido a aplicação do princípio da segurança jurídica em detrimento do princípio da legalidade. Ressalta-se ainda que não existem nos autos elementos que indiquem má-fé do interessado e que esta Corte de Contas nos Acórdão 6851/2017-TCU-Primeira Câmara e 8.534/2017-TCU-1ª Câmara já adotou o entendimento citado.
23. Assim, considerando o longo período decorrido desde a vigência do ato concessório bem como da disponibilização do ato ao TCU e a impossibilidade de retorno do servidor à atividade, entende-se que deve prevalecer no caso concreto em comento, em caráter excepcional, a segurança jurídica e proteção da confiança do administrado, podendo prosperar a aposentadoria com proventos proporcionais a 30/35 avos, com base no artigo 40, inciso III, alínea ‘c’, da Constituição Federal/1988 (redação original) .
Parcela complementar de subsídio
24. O servidor embora ciente da oitiva (peça 10) não se manifestou sobre o recebimento de parcela complementar de subsídio em desconformidade com a jurisprudência do TCU.
25. Observa-se que nos proventos do interessado passaram a ser pagas rubricas relativas a decisões judiciais transitadas em julgado referentes aos percentuais de 28,86% e 3,17% (peça 13) .
26. Com relação ao percentual de 28,86%, esse se refere à diferença entre o reajuste de remuneração concedido aos servidores civis e aquele concedido, à mesma época, aos servidores militares por meio da Lei 8.622/1993. Na ocasião, os servidores civis foram contemplados com reajuste inferior ao concedido aos militares. A jurisprudência do TCU nos casos de pagamento destacado do percentual de 28,86% é pacífica no sentido da ilegalidade e da cessação dos pagamentos (Acórdãos 7.837/2013, 2.511/2014, 3.200/2014 e 3.551/2014 da Primeira Câmara e 4.057/2013 e 2.594/2014 da Segunda Câmara, entre outros) .
27. Em um primeiro momento, inúmeros servidores obtiveram o pagamento do percentual de 28,86% por meio de decisões judiciais favoráveis, como no caso ora tratado. Contudo, a própria Administração, por meio da Medida Provisória 1.704/1998, reeditada pela Medida Provisória 2.169-43/2001, estendeu o reajuste de 28,86% aos servidores públicos civis. 
28. Destarte, a continuidade do pagamento destacado do índice de 28,86% mesmo após determinada a incorporação desse percentual pela MP 1.704/1998, reeditada pela MP 2.169-43/2001, como ocorre no caso em exame, caracteriza duplicidade de pagamento do índice, contrariando, assim, o princípio do non bis in idem. Assim, o pagamento destacado da parcela de 28,86% constitui irregularidade, que pode levar à ilegalidade do ato de aposentadoria. 
29. O percentual de 3,17% decorre da defasagem no cálculo da URV em dezembro/94, decorrente da aplicação errônea dos artigos 28 e 29 da Lei 8.880/1994, calculando um reajuste de 22,07%, quando o correto seriam 25,24%. Contudo, essa diferença de 3,17% foi estendida, por meio do artigo 9º da Medida Provisória 2.225-45/2001, a todos os servidores civis do Poder Executivo Federal, evidenciando a incongruência de se pagar tal parcela. Assim, o pagamento destacado da referida parcela caracteriza pagamento em duplicidade, considerado indevido por este Tribunal, ainda que amparado por sentença judicial.
30. Com o advento da Lei 12.775/2012, o ex-servidor, ocupante do cargo de auditor fiscal federal agropecuário, passou a receber os proventos na forma de subsídio, a partir de janeiro de 2013. Os proventos passaram a ser compostos da rubrica subsídio e da rubrica parcela complementar de subsídio (peças 12 e 13) .
31. O artigo 15 da Lei 12.775/2012 estabeleceu o seguinte:
Art. 15. A aplicação das disposições desta Lei aos servidores ativos, aos inativos e aos pensionistas não poderá implicar redução de remuneração, de proventos e de pensões. 
§ 1o Na hipótese de redução de remuneração, de provento ou de pensão, em decorrência da aplicação do disposto nesta Lei aos titulares dos cargos da Carreira de Fiscal Federal Agropecuário, eventual diferença será paga a título de parcela complementar de subsídio, de natureza provisória, que será gradativamente absorvida por ocasião do desenvolvimento no cargo ou na Carreira, por progressão ou promoção ordinária ou extraordinária, da reorganização ou da reestruturação dos cargos e da Carreira ou das remunerações previstas nesta Lei, da concessão de reajuste ou vantagem de qualquer natureza, bem como da implantação dos valores constantes do Anexo III desta Lei. (grifo nosso) .
32. Ocorre que os proventos do servidor já estavam com rubricas irregulares (28,86% e 3,17%) que não podiam fazer parte da estrutura remuneratória. A Lei 12.775/2012 permitiu aos servidores o complemento do subsídio na eventualidade de decesso nos valores antes percebidos em razão da implantação da nova estrutura remuneratória. No entanto, essa garantia se aplica somente às parcelas legalmente percebidas, o que não é o caso dos percentuais de 3,17% e 28,86%.
33. Em consequência, como o cálculo da parcela complementar de subsídio considerou parcelas ilegais (planos econômicos) , a rubrica deverá ser suprimida, estando ilegal a aposentadoria.”
2.	Com base nessa análise, o auditor federal de controle externo encarregado de instruir o feito no âmbito da Sefip propõe, em essência, considerar ilegal, nos termos em que atualmente vem sendo paga, a aposentadoria concedida a José Luiz Meireles, negando, por conseguinte, registro ao respectivo ato, identificado no Sisac pelo número 10104003-04-1999-000092-9. Quanto às quantias indevidamente recebidas de boa-fé pelo interessado, sugere-se seja dispensado o ressarcimento, nos termos do Enunciado 106 da Súmula de Jurisprudência do TCU.
3.	Essa proposta de encaminhamento contou com a anuência do diretor técnico da unidade instrutiva (peça 17) – que oficiou nos autos por delegação de competência do secretário – e com a concordância do Ministério Público/TCU, representado nestes autos pelo Procurador Rodrigo Medeiros de Lima (peça 18) .
	É o Relatório.

não há.

Procurador Rodrigo Medeiros de Lima.

APOSENTADORIA. AVERBAÇÃO DE TEMPO DE SERVIÇO NA CONDIÇÃO DE ALUNO APRENDIZ PARA FINS DE APOSENTADORIA NO REGIME ESTATUTÁRIO EM DESACORDO COM OS REQUISITOS PREVISTOS NO ENUNCIADO 96 DA SÚMULA DE JURISPRUDÊNCIA DO TCU, SEGUNDO PARÂMETROS DEFINIDOS NO ACÓRDÃO 2.024/2005-TCU-PLENÁRIO PARA VERIFICAÇÃO DO ATENDIMENTO ÀQUELE ENUNCIADO. LONGO DECURSO DE PRAZO DESDE A REMESSA DO ATO PARA APRECIAÇÃO DO TCU. IMPOSSIBILIDADE JURÍDICA DE APLICAÇÃO DA SÚMULA-TCU 74. IMPOSSIBILIDADE LEGAL, POR EXTRAPOLAÇÃO DE LIMITE DE IDADE, DE SE EXIGIR O RETORNO DO INTERESSADO À ATIVIDADE. PRINCÍPIO DA SEGURANÇA JURÍDICA. IRREGULARIDADE RELEVADA. PAGAMENTO DESTACADO, SUPERVENIENTE À APOSENTAÇÃO DO INTERESSADO, DE PARCELA COMPLEMENTAR DE SUBSÍDIO RELACIONADA AOS PERCENTUAIS DE 28,86% E 3,17%. ILEGALIDADE DA APOSENTADORIA. NEGATIVA DE REGISTRO AO RESPECTIVO ATO. DETERMINAÇÕES.

APOSENTADORIA (APOS)

Secretaria de Fiscalização de Pessoal (Sefip).

Conforme se extrai do Relatório precedente, trata-se de aposentadoria concedida no âmbito do Ministério da Agricultura, Pecuária e Abastecimento e submetida, para fins de registro, à apreciação deste Tribunal de Contas da União (TCU) , de acordo com o art. 71, inciso III, da Constituição Federal.
2.	Quanto ao mérito, adoto como razões de decidir o exame empreendido pela unidade técnica encarregada de instruir o presente feito, Secretaria de Fiscalização de Pessoal (Sefip) , que cuidou de abordar, com as devidas profundidade e abrangência, os principais aspectos da matéria em análise, não me parecendo necessário tecer quaisquer considerações adicionais.
3.	Com efeito, diante das circunstâncias do caso concreto em tela, considerando que a aplicação do Enunciado nº 74 da Súmula de Jurisprudência do TCU se mostrou juridicamente inviável e que os proventos em exame foram concedidos na proporcionalidade mínima para homens (30/35 avos) , há que ser relevada, em reverência ao princípio da segurança jurídica, a irregularidade consubstanciada na averbação de tempo de serviço na condição de aluno aprendiz para fins de aposentadoria no regime estatutário em desacordo com a Súmula-TCU 96, eis que, à época da proposição técnica de mérito (peças 16 e 17) , já havia se passado, nas palavras da própria Sefip, “mais de 18 anos” desde que “o ato concessório deu entrada no TCU em 13/9/1999” (peça 16, p. 3) . Atualmente, esse interregno ultrapassa o décimo nono ano.
4.	Além disso, exigir que o Sr. José Luiz Meireles retorne ao serviço público depois de ter passado mais de 23 anos na inatividade mostra-se não somente desarrazoado, como também impossível sob a ótica jurídica, tendo em vista contar, hoje, com 78 anos de idade.
5.	Igualmente acertada a análise promovida pela Sefip acerca das parcelas remuneratórias que, após a emissão do ato concessório em foco, passaram a ser contempladas nos proventos do interessado (peça 13) com base em decisões judiciais transitadas em julgado (percentuais de 28,86% e 3,17%) .
6.	Segundo consignado na instrução técnica, a continuidade do pagamento destacado desses dois percentuais caracteriza irregular duplicidade remuneratória, uma vez que ambos, ainda que originalmente amparados em decisões judiciais transitadas em julgado, foram supervenientemente estendidos a todos servidores ativos e inativos por meio das Medidas Provisórias 1.704, de 30/6/1998, e 2.225-45, de 4/9/2001 – aquela primeira reeditada pela Medida Provisória 2.169-43, de 24/8/2001 –, hipótese em que, segundo pacífica jurisprudência desta Corte de Contas (Acórdãos 2.507/2017, 5.129/2014 e 4.694/2014, de 1ª Câmara; e 1.996/2017, 1.617/2017 e 8.350/2016 de 2ª Câmara) , deveriam ter sido absorvidos à remuneração, ainda que gradativamente no decorrer dos aumentos remuneratórios subsequentes àquelas Medidas Provisórias.
7.	Em face disso, mostra-se ilegal, ao menos nos moldes em que atualmente vem sendo paga, a aposentadoria concedida a José Luiz Meireles, devendo-se, por conseguinte, negar registro ao respectivo ato, identificado no Sistema de Apreciação e Registro de Atos de Admissão e Concessões (Sisac) pelo número 10104003-04-1999-000092-9.
	Ante o exposto, acolho os pareceres precedentes e VOTO por que o Tribunal adote a deliberação que ora submeto à apreciação deste Colegiado.
TCU, Sala das Sessões Ministro Luciano Brandão Alves de Souza, em 9 de abril de 2019.
AROLDO CEDRAZ 
Relator